臺灣臺南地方法院民事判決　　　　　　　 96年度簡上字第5號
上　訴　人　乙○○
　　　　　　甲○○
前列二人之
法定代理人　丁○○
兼前二上訴人
法定代理人　戊○○
被上訴人　　丙○○
訴訟代理人　方文賢律師
上列當事人間請求遷讓房屋事件，上訴人對於中華民國95年11月
30日臺灣臺南地方法院臺南簡易庭94年度南簡字第1747號第一審
判決提起上訴，經本院於96年7月26日言詞辯論終結，判決如下
：
    主  文
上訴駁回。
第二審訴訟費用新臺幣參仟陸佰肆拾伍元由上訴人負擔。
    事實及理由
一、被上訴人起訴主張：其於民國92年11月27日取得坐落臺南市
    中西區○○段建號468號建物即門牌號碼臺南市○○路160巷
    16號房屋（下稱系爭房屋）之所有權，上訴人至遲自93年2
    月24日起無權占有系爭房屋，拒絕遷讓，爰依民法第767條
    前段之規定，聲明請求上訴人返還系爭房屋等語。
二、上訴人對於系爭房屋由其等占有使用之事實不爭執，但以：
    系爭房屋之實際買受人為丁○○（即上訴人戊○○之夫，上
    訴人乙○○、甲○○之父），丁○○於89年底、90年初以分
    期付款方式向叔嬸即訴外人黃高山、林穎薇夫妻購買供上訴
    人居住，約定俟價金付清後再辦理所有權移轉登記，嗣因上
    訴人戊○○與丁○○夫妻感情生變，丁○○拒絕給付上訴人
    生活費，並訴請與上訴人戊○○離婚，丁○○恐上訴人戊○○日後向其請求分配夫妻剩餘財產及給付生活費，遂與被上
    訴人（即丁○○之弟）及出賣人黃高山、林穎薇夫妻共謀，
    由被上訴人與黃高山、林穎薇虛偽訂立買賣契約並將系爭房
    屋移轉登記予被上訴人等情節，業經上訴人戊○○向臺灣臺
    南地方法院檢察署提起偽造文書等刑事告發，被上訴人並非
    系爭房屋真正所有權人，無權請求上訴人遷讓房屋等語，資
    為抗辯。
三、原審判決上訴人應將系爭房屋返還予被上訴人，上訴人不服
    ，提起上訴，除援用原審之主張及所提證據外，並補稱：系
    爭房屋係丁○○向其六叔黃高山購買，總價新臺幣（下同）
    310萬元，已付190幾萬元，丁○○表示要在兩年內付清，上
    訴人自90年2月起居住於系爭房屋，然於91年間丁○○因與
    上訴人戊○○感情生變，訴諸離婚，趁上訴人戊○○於92年
    10月間帶孩子回大陸時，將系爭房屋過戶給被上訴人，系爭
    房屋實非被上訴人所有，上訴人得拒絕遷讓房屋，又上訴人
    戊○○並未收到公公所講給付之30幾萬元港幣，大陸房屋價
    金人民幣55,000元係上訴人戊○○自行支付，丁○○與被上
    訴人就系爭房屋簽訂之租約不實在，上訴人亦未看過等語，
    並聲明請求原判決廢棄，駁回被上訴人在第一審之訴；被上
    訴人則援用原審主張陳述、證據，並補陳：系爭房屋所有權
    係被上訴人於92年11月27日以買賣為原因登記取得，並無通
    謀簽訂買賣契約情事，經臺灣臺南地方法院檢察署94年度偵
    字第7399號案件中調查明確，而對被上訴人、丁○○、黃高
    山、林穎薇為不起訴處分確定，上訴人之抗辯顯無理由，又
    上訴人自93年2月24日起變更為自主占有意思而占有系爭房
    屋，未據提出另對被上訴人取得合法權源之證明，核屬無權
    占有，被上訴人本於所有權，請求上訴人返還系爭房屋，於
    法有據，因而上訴人之上訴並無理由等語，請求駁回上訴。
四、本件經協商並簡化爭點後，確認兩造不爭執及爭執事項如下
  (一)兩造不爭執事項：
  1.坐落臺南市○○區○○段328、329、332地號土地上468建號
    門牌號碼臺南市○○路160巷16號房屋（系爭房屋），於92
    年11月27日由被上訴人以買賣為原因取得所有權登記為所有
    權人。
  2.被上訴人曾以租賃關係屆滿消滅為由，訴請訴外人丁○○遷
    讓系爭房屋，經本院93年度南簡字第934號判決被上訴人勝
    訴確定。
  3.上訴人與丁○○自90年2月起即居住於系爭房屋，丁○○自
    92年6月起即未返回系爭房屋居住。
  4.上訴人戊○○曾對訴外人丁○○起訴請求給付生活費，經本
    院93年度家訴字第36號判決上訴人勝訴確定，然丁○○並未
    依判決給付生活費。
  5.丁○○曾以92年度婚字第986號訴請離婚，經判決駁回確定
    ，丁○○又以95年度婚字第643號訴請離婚，現由本院審理
    中。
  6.被上訴人持本院93年度南簡字第934號民事判決聲請強制執
    行，經本院以93年度執字第38021號執行結果，認判決效力
    不及於上訴人，上訴人拒絕遷出系爭房屋，被上訴人始提起
    本件訴訟。
  7.上訴人戊○○曾對被上訴人、訴外人丁○○、黃高山、林穎
    薇提出偽造文書等告發，主張系爭房屋買賣及租約為通謀虛
    偽意思表示，將系爭房屋移轉登記為被上訴人所有，持本院
    93年度南簡字第934號判決聲請強制執行，認涉犯共同使公
    務員登載不實之偽造文書罪嫌，經臺灣臺南地方法院檢察署
    以94年度偵字第7399號為不起訴處分確定。
  (二)兩造爭執之事項：
  1.被上訴人是否為系爭房屋所有權人？
  2.上訴人占有使用系爭房屋有無合法權源？
五、本院之判斷：
  (一)被上訴人是否為系爭房屋所有權人？
  1.按不動產物權，依法律行為而取得、設定、喪失及變更者，
    非經登記，不生效力，民法第758條定有明文。亦即不動產
    物權依法律行為而取得、設定或變動，我國民法係採登記生
    效要件主義，故系爭房屋所有權之歸屬，應以登記為準。
  2.經查，系爭房屋為被上訴人於92年11月27日以買賣原因登記
    取得所有權之情，此有被上訴人提出之建物登記謄本在卷可
    稽（見原審卷第9頁），依前揭規定，被上訴人主張其於92
    年11月27日取得系爭房屋所有權之事實，應可採信。上訴人
    所辯系爭房屋原為丁○○所購買之情，縱使為真，然訴外人
    丁○○既未依前揭規定登記取得所有權，自非所有人，殆無
    疑義，上訴人前開所辯，乃不可採。
  3.又上訴人抗辯：被上訴人與訴外人丁○○、出賣人黃高山、
    林穎薇通謀虛偽訂立買賣契約，而將系爭房屋移轉登記予被
    上訴人等節，為被上訴人所否認，而上訴人戊○○以此情節
    向臺灣臺南地方法院檢察署告發前揭人員偽造文書等刑事案
    件（即臺灣臺南地方法院檢察署94年度偵字第7399號）偵查
    期間，經訴外人丁○○到案陳稱：「我太太（上訴人戊○○
    ）不願跟我家人同住，我叔叔黃高山才將系爭房屋借給我們
    住，後來我弟丙○○向黃高山買受該房屋，我才與丙○○（
    被上訴人）簽訂租賃契約，房租只繳4個月，都是叫爸、媽
    代付的，我都在大陸工作，丙○○（被上訴人）與黃高山間
    如何買賣房屋，我不清楚」等語（見偵卷94年7月14日訊問
    筆錄）；另同案被告黃高山、林穎薇亦具狀陳稱：「戊○○
    與丁○○結婚後，於89年12月間來臺，初住於臺南市○○路
    197巷20號2樓，該處是4層樓公寓，1樓由丙○○與胞兄黃俊
    斌共同經營模具廠，2樓係丁○○之父母及黃俊斌、丁○○
    共同居住，因擁擠，丁○○乃於90年2月間向黃高山商借臺
    南市○○路160巷16號房屋（即系爭房屋）安置告發人母女
    ，因黃俊斌、丁○○、丙○○三兄弟均已結婚而未分家，三
    人之父黃木亭乃預計將其上開武聖路197巷20號2樓住處分予
    長子黃俊斌，次子丁○○因長期在大陸地區工作，乃先給予
    30萬元港幣在廣州市從化縣太平鎮購屋，登記在戊○○名下
    。三子丙○○部分，由黃木亭於90年間向其等夫妻以310萬
    元洽購上開武聖路160巷16號房屋，登記為丙○○所有，92
    年間已付2百餘萬元，因當時土地增值稅減半，乃於92年10
    月29日（27日之誤）辦理所有權移轉登記，已陸續以黃木亭
    跟會收取之會款支票、黃俊斌簽發之支票及丙○○臺南市第
    三信用合作社帳戶、黃木亭之妻黃陳春雲郵局帳戶提款付清
    ，買賣價金存入黃高山彰化銀行及林穎薇台新銀行、萬泰銀
    行帳戶，並非假買賣」等語，並提出付款明細及相關之帳戶
    存摺、支票影本等為憑，足證確有資金自被上訴人及訴外人
    黃俊斌、黃木亭、黃陳春雲之帳戶流入出賣人黃高山、林穎
    薇夫妻之帳戶內。又證人黃俊斌、黃木亭復於該案具結證稱
    ：「是我父親向我叔叔黃高山買這間房子，是我父親叫我開
    票的。我們三個兄弟沒有分家，錢是從我母親黃陳春雲的郵
    局帳戶提領出來的。」（見偵卷95年4月7日訊問筆錄）、「
    我有三個兒子黃俊斌、丁○○及丙○○，還未分家，7年前
    丁○○在大陸要買房子，我給他30萬元港幣，後來我向我弟
    弟黃高山買這間房子（系爭房屋）是要給丙○○（被上訴人
    ），至於黃俊斌我打算我現在住的房子將來給他。我都叫黃
    俊斌開支票給黃高山，因為黃俊斌在做生意有票，我跟黃俊
    斌、丙○○一起在做模具，沒有分家，收到的錢最後都會交
    到我手中，我再交給黃俊斌去付票款。」（見偵卷95年5月
    12日訊問筆錄）等語。綜上，堪認被上訴人與訴外人黃高山
    、林穎薇間就系爭房屋買賣確有價金交付，並非假買賣，而
    被上訴人及訴外人丁○○、黃高山、林穎薇等人經檢察官偵
    查結果認為其等偽造文書等罪嫌不足，均為不起訴處分確定
    之情，有該案不起訴處分書1份附卷供參（原審卷第74至76
    頁），且經本院依職權調閱上開刑事偵查案卷資料審閱無誤
    。此外，上訴人復未提出其他證據證明被上訴人與訴外人黃
    高山、林穎薇間有何通謀虛偽買賣登記情事，此部分辯詞，
    亦難採信。
  (二)上訴人占有使用系爭房屋有無合法權源？
  1.按所有人對於無權占有或侵奪其所有物者，得請求返還之，
    民法第767條前段定有明文。次按以無權占有為原因，請求
    返還所有物之訴，倘原告就其物有所有權，而被告以非無權
    占有為抗辯者，應由被告就其占有係有正當權源之事實，負
    舉證之責，如不能證明，即應認原告之請求為正當。本件系
    爭房屋為被上訴人所有乙節，已如前述，上訴人抗辯其等並
    非無權占有，自應就其等有何合法占有權源，負舉證責任。
  2.上訴人辯稱：系爭房屋乃丁○○向訴外人黃高山、林穎薇購
    買供上訴人居住乙節，經查，系爭房屋之買受人為被上訴人
    ，並非訴外人丁○○之事實，前已敘明。而訴外人丁○○原
    於90年2月間向當時之所有權人即訴外人黃高山、林穎薇夫
    妻借用該屋與上訴人同住，嗣因訴外人黃高山、林穎薇將該
    屋出售予被上訴人，丁○○乃與被上訴人簽訂租賃契約之情
    ，分據被上訴人及訴外人丁○○、黃高山及林穎薇等人於前
    揭刑事案件偵查中相符之陳述可參，足見上訴人原係以訴外
    人丁○○同居家屬身份，分別本於訴外人丁○○與黃高山、
    林穎薇及被上訴人間之使用借貸、租賃關係而居住使用系爭
    房屋，而為訴外人丁○○之占有輔助人，故上訴人於占有系
    爭房屋之初具有合法權源，固堪認定。惟，訴外人丁○○向
    被上訴人承租系爭房屋之租期，早於93年6月25日屆至，被
    上訴人前已訴請丁○○返還系爭房屋，經本院以93年度南簡
    字第934號判決被上訴人勝訴確定等情，業經本院調閱本院
    93 年度南簡字第934號卷宗審閱屬實，故上訴人不得再以訴
    外人丁○○與被上訴人間之租賃契約，對被上訴人主張合法
    占有，至為明確。又訴外人丁○○因與上訴人戊○○夫妻感
    情生變，自92年4月間起便居住在大陸地區，嗣於92年10月
    22 日向本院訴請與上訴人戊○○離婚，並於93年2月24日雙
    方離婚訴訟開庭後未再返回系爭房屋居住等情事，另據上訴
    人戊○○於本院93年度執字第38021號強制執行事件之94年4
    月1日調查期日陳述明確，且訴外人丁○○於離婚訴訟及上
    訴人戊○○另訴請求其給付生活費等訴訟事件書狀中，均記
    載其住所為「臺南市○○路197巷20號」一情，復經本院依
    職權調閱本院93年度執字第38021號、92年度婚字第986號及
    93年度家訴字第36號等相關卷證資料審核確認，足證上訴人
    最初雖係因與訴外人丁○○共同生活而同住系爭房屋，惟於
    前揭離婚訴訟期間，因訴外人丁○○至遲自93年2月24日起
    未再返回系爭房屋居住，上訴人自彼時起即變更為自主占有
    意思而占用系爭房屋之事實，亦堪認定。而上訴人至遲自93
    年2月24日起本於自主意思占有使用系爭房屋，然未據其提
    出另對被上訴人取得合法權源之證明，核屬無權占有，已可
    認定，故被上訴人本於所有權，請求上訴人返還系爭房屋，
    自有理由，應予准許。
  3.再查，本院93年度南簡字第934號被上訴人訴請訴外人丁○○遷讓系爭房屋之確定判決，係於93年7月15日繫屬本院，
    因上訴人早自93年2月24日起即本於自主占有意思而占用系
    爭房屋，並非為訴外人丁○○利益占有系爭房屋，故上訴人
    非屬民事訴訟法第401條第1項規定之「訴訟繫屬後為當事人
    占有請求標的物者」，自不在前揭確定判決效力所及，是被
    上訴人提起本件訴訟，並無違反前揭確定判決既判力問題，
    本院93年度執字第38021號裁定及臺灣高等法院臺南分院94
    年度抗字第291號裁定駁回被上訴人對上訴人聲請強制執行
    遷讓系爭房屋之理由，亦同此見解可供參考，附此敘明。
六、綜上，系爭房屋為被上訴人所有，上訴人至遲自93年2月24
    日起本於自主意思占有使用系爭房屋，惟並未就其有何合法
    占有權源，負舉證之責，核屬無權占有。從而，被上訴人依
    民法第767條前段之規定，請求上訴人應將系爭房屋返還予
    被上訴人，洵屬合法有據，原審據以為上訴人敗訴判決，並
    依民事訴訟法第389條第1項第3款規定職權宣告假執行，及
    依同法第392條第2項、第3項規定，依職權宣告上訴人以相
    當之金額為被上訴人預供擔保者，得免為假執行，核無違誤
    。上訴意旨，求予廢棄，為無理由，應予駁回。又本件事證
    已臻明確，兩造其餘主張、陳述及證據聲請與判決結果無礙
    ，不再審酌，併予敘明。另本件上訴訴訟費用為第二審裁判
    費3,645元，應由敗訴之上訴人負擔，爰依民事訴訟法第87
    條第1項確定之。
七、據上論結，本件上訴為無理由，依民事訴訟法第436條之1第
    3項、第449條第1項、第78條、第85條第1項前段、第87條第
    1項，判決如主文。
中　　華　　民　　國　　96　　年　　8 　　月　 　9　　日
                  民事第四庭    審判長法　官　蘇正賢
                                      法　官　高如宜
                                      法　官　郭貞秀
以上正本證明與原本無異。
對於本判決不得上訴。
中　　華　　民　　國　　96　　年　　8 　　月　 　9　　日
                                      書記官　陳志德
